【裁判字號】    97,訴,651
【裁判日期】    980911
【裁判案由】    損害賠償
【裁判全文】
臺灣屏東地方法院民事判決               97年度訴字第651號
原      告  泰安產物保險股份有限公司高雄分公司
法定代理人  甲○○
訴訟代理人  己○○
被      告  丙○○
上列當事人間請求損害賠償事件，本院於民國98年8 月28日言詞
辯論終結，判決如下：
    主      文
被告應給付原告新台幣壹佰肆拾柒萬元，及自民國九十七年十一
月十一日起至清償日止，按週年利率百分之五計算之利息。
訴訟費用由被告負擔。
    事實及理由
一、原告法定代理人於本件訴訟繫屬中由陳森永變更為甲○○，
    原告新任法定代理人甲○○提出書狀聲明承受訴訟，依民事
    訴訟法第170 條、第175 條第1 項及第176 條規定，於法並
    無不合，應予准許。又原告請求被告給付新台幣（下同）15
    0 萬元，及自民國97年11月23日起至清償日止，按週年利率
    百分之5 計算之利息，於訴狀送達後，改為請求被告給付14
    7 萬元，及自97年11月23日起至清償日止，按週年利率百分
    之5 計算之利息，嗣後又改為請求被告給付147 萬元，及自
    97 年11 月11日（支付命令送達被告翌日）起至清償日止，
    按週年利率百分之5 計算之利息，核屬減縮或擴張應受判決
    事項之聲明，依民事訴訟法第255 條第1 項第3 款規定，於
    法亦無不合，應予准許。
二、原告主張：被告與其弟許貴榮共同基於詐欺取財之意思聯絡
    ，明知丁○○並非因發生道路交通事故而受傷，竟由被告以
    可代為申請保險理賠並分給部分保險金為餌，自丁○○取得
    其身分資料、帳戶資料及診斷證明書等資料，另由許貴榮自
    戊○○取得相關資料後，由屏東縣政府警察局東港分局警員
    乙○○出具不實之道路交通事故證明書，記載戊○○於94年
    6 月9 日上午11時30分，駕駛伊公司保險之車牌號碼5437-G
    N 號自用小客車，由南往北途經屏東縣新園鄉雙園大橋北上
    250 公里處時，因超速失控，撞及丁○○所騎車牌號碼CS2-
    913 號重型機車，致丁○○人車倒地受傷送醫，而憑以向伊
    公司申請保險理賠。被告復於94年10月26日代理丁○○與戊○○（由鍾屏成代理）在屏東縣內埔鄉調解委員會成立調解
    ，其內容為戊○○願給付丁○○150 萬元，該款包括汽機車
    強制險，於94年11月26日前由伊公司直接匯入丁○○林園郵
    局000000000000000000號帳戶內，致伊公司受騙，於94年11
    月23日如數（含強制汽車責任保險保險金1,292,780 元及第
    三人責任險保險金207,220 元共150 萬元）匯款至上開丁○○之郵局帳戶內，受有150 萬元之損害，扣除彬瑟雄自動繳
    交所得財物，應依貪污治罪條例第10條第1 項發還伊公司3
    萬元，伊公司得依民法第184 條第1 項前段及後段之規定，
    請求被告加計法定遲延利息賠償伊公司147 萬元，請擇一為
    有利於伊公司之判決等情，並聲明：被告應給付原告147 萬
    元，及自支付命令送達被告翌日起至清償日止，按週年利率
    百分之5 計算之利息。
三、被告則以：本件係許貴榮交代伊去向丁○○拿資料，並代理
    丁○○與戊○○調解，丁○○是否因車禍而受傷伊事先並不
    知情，且伊拿到資料後即交付許貴榮，許貴榮如何處理伊亦
    不知情，對於許貴榮詐領保險金一事，伊完全不知，亦無故
    意或過失，自難令伊負何侵權責任等語，資為抗辯，並聲明
    ：原告之訴駁回。
四、經查：戊○○以車牌號碼5437-GN 號自用小客車向泰安產物
    保險股份有限公司投保強制汽車責任保險及第三人責任險，
    保險期間自94年5 月10日起至95年5 月10日止，丁○○則因
    不慎摔倒，以致頭部受傷，經被告與其接洽，而將其帳戶資
    料及診斷證明書等資料交付被告，再由被告轉交其弟許貴榮
    。嗣後許貴榮將戊○○及丁○○相關資料提供屏東縣政府警
    察局東港分局警員乙○○，由乙○○填載不實之道路交通事
    故證明書，內載戊○○於94年6 月9 日上午11時30分，駕駛
    伊車牌號碼5437-GN 號自用小客車，由南往北途經屏東縣新
    園鄉雙園大橋北上250 公里處時，因超速失控，撞及丁○○
    所騎車牌號碼CS2-913 號重型機車，致丁○○人車倒地受傷
    送醫，並將該填載不實之道路交通事故證明書交付許貴榮，
    於94年9 月30日持以向原告分公司申請保險理賠。被告復於
    94年10月26日代理丁○○與戊○○（由鍾屏成代理）在屏東
    縣內埔鄉調解委員會成立調解，其內容為戊○○願給付丁○○150 萬元，該款包括汽機車強制險，於94年11月26日前由
    泰安產物保險股份有限公司直接匯入丁○○林園郵局000000
    000000000000號帳戶內。原告分公司因而於94年11月23日匯
    款150 萬元（內含強制汽車責任保險保險金1,292,780 元及
    第三人責任險保險金207,220 元）至上開丁○○之郵局帳戶
    內，再由被告陪同丁○○領取，分給丁○○4 分之1 即375,
    000 元，其餘1,125,000 元則由被告取走轉交許貴榮。刑事
    部分，被告業因詐欺取財及行使登載不實公文書罪名，經本
    院刑事庭判處有期徒刑1 年8 月，緩刑5 年，並應向公庫支
    付143 萬元在案各事實，為兩造所不爭執，並經證人乙○○
    、丁○○、戊○○到場證稱屬實，復有汽車險理賠申請書、
    屏東縣內埔鄉調解委員會調解書、理賠計算書、汽車賠款同
    意書、領款人電匯同意書及本院95年度訴字第394 號等案件
    刑事判決附卷可稽。
五、兩造之爭點為：被告對於本件原告所受損害是否有故意或過
    失而應負侵權責任？茲論述如下：
(一)、證人乙○○於本院證稱：94年6 月9 日上午伊並未在雙園大
    橋處理戊○○與丁○○之車禍，雙方之資料均係由許貴榮提
    供，再由伊製造假的道路交通事故證明書交給許貴榮；證人
    丁○○於本院證稱：94年間伊未在雙園大橋發生車禍，伊之
    腦部確有受傷，但不是車禍所致，而係自己不小心摔倒受傷
    。伊不曾與許貴榮接觸過，被告由伊隔壁一名老太太帶至伊
    家，說伊腦部受傷，要幫伊申請保險理賠，並說領得愈多伊
    分得愈多，伊提供1 張診斷證明書給被告，並將存摺交其影
    印，有無提供國民身分證影本已不記得，事後保險理賠150
    萬元有匯入伊之帳戶，並由被告交給伊375,000 元，其餘部
    分則均由被告取走；被告戊○○於本院證稱：伊有以車牌號
    碼5437-GN 號自用小客車向泰安產物保險股份有限公司投保
    責任險，但並未於94年6 月9 日上午駕駛該車在雙園大橋發
    生車禍，鍾屏成代理伊去調解，伊事先知情，但不知調解內
    容，事後鍾屏成有給與伊5 萬元各等語。可見，本件確係捏
    造被保險汽車發生車禍致人受傷之事實向原告分公司詐領保
    險金無訛。
(二)、本院95年度訴字第394 號等案件刑事判決事實欄記載：「丙○○與許貴榮共同意圖為自己不法之所有，並基於行使公務
    員登載不實文書、業務登載不實文書及詐欺取財之概括犯意
    ，明知如附表九（按共6 件，本件係其中1 件）所示之傷者
    或死者未發生道路交通事故或係駕駛人自撞，仍自92年11月
    間起至95年1 月11日止，在屏東縣屏東市、內埔鄉、萬丹鄉
    、三地門鄉、崁頂鄉及高雄縣林園鄉等地區，連續招攬如附
    表九所示同有犯意聯絡之不符合保險理賠要件之傷者或死者
    家屬，向渠等稱可以假車禍為由申請保險理賠，惟各該傷者
    或死者家屬僅可得獲賠之保險理賠金1/4 ，餘則歸丙○○等
    人所有，丙○○得各該傷者或死者家屬之同意而取得身分資
    料、車籍資料、診斷證明書、就醫收據及金融機構帳戶資料
    後，即將所有資料交予許貴榮，再由許貴榮尋覓同有犯意聯
    絡之人頭肇事者及自警方處取得登載不實之道路交通事故證
    明書，許貴榮、丙○○彙整上開資料後，透過同有犯意聯絡
    之林國輝及‧‧‧‧邱偉能、黃泰森‧‧‧‧，以各該被保
    險人所有之車輛發生道路交通事故致人受傷或死亡為由，向
    如附表九所示之保險公司申請保險給付‧‧‧‧，事後丙○○共分得贓款143 萬元。」對此，被告於本院陳稱其於刑事
    審判中有「認罪」，且此一事實與前述證人丁○○證述之情
    節相符，可見被告係負責招攬含本件在內非因保險事故傷亡
    之人或其家屬，取得渠等交付之相關資料，以供捏造假車禍
    詐領保險金，並於事後分得可觀之金額，則其主觀上顯有故
    意之歸責事由，毫無疑問。被告將責任完全推與許貴榮，辯
    稱其無故意或過失云云，委無可採。
(三)、按因故意或過失，不法侵害他人之權利者，負損害賠償責任
    ；故意以背於善良風俗之方法，加損害於他人者亦同，民法
    第184 條第1 項前段及後段分別定有明文。所謂善良風俗，
    指一般道德觀念而言，詐欺即係故意以背於善良風俗之方法
    加損害於他人之典型案例（最高法院42年台上字第490 號判
    例意旨參照）。被告與許貴榮等人捏造假車禍向原告詐領保
    險金，致原告給付保險金150 萬元，而受有損害，自屬故意
    以背於善良風俗之方法加損害於他人。則原告於扣除刑事部
    分將來可發還之3 萬元後，依民法第184 條第1 項後段之規
    定，請求被告賠償147 萬元，即屬有據。
六、綜上所述，本件原告依民法第184 條第1 項後段之規定，請
    求被告給付147 萬元，及自支付命令送達被告翌日（97年11
    月11日）起至清償日止，按週年利率百分之5 計算之利息，
    為有理由，應予准許。原告併依民法第184 條第1 項前段及
    後段之規定，請求擇一為其有利之判決，核屬選擇的訴之合
    併，因本件已依民法第184 條第1 項後段為其全部勝訴之判
    決，就民法第184 條第1 項前段部分，即無再加審究之必要
    ，併此敘明。
七、據上論結，本件原告之訴為有理由，依民事訴訟法第78條，
    ，判決如主文。
中    華    民    國    98    年    9     月    11    日
                    民事第一庭    法  官  春生
正本係照原本作成。
如對判決上訴，須於判決送達後20日內向本院提出上訴狀，其未
表明上訴理由者，應於提出上訴後20日內向本院補提理由書狀（
均須按他造當事人之人數附繕本）。
中    華    民    國    98    年    9     月    11    日
                                書記官  蘇雅慧


司法院資訊處製作；財團法人民間司法改革基金會備份。
